---
aliases:
  - ejercicio-semana10.html
---

# Correlación

Abrir la base de datos

Importa la base de datos a R. Recuerda que si termina en .dta proviene de stata, si termina con .xslx proviene de excel

#### Más información del paquete rio en el siguiente link: <https://www.rdocumentation.org/packages/rio/versions/0.5.16>

```{r}
#setwd(" ")

library("rio")
data <- import("./data/s10/PVotos_CirElectoral_idh.xlsx")
```

```{r}
names(data)
```

#### Realizo la prueba de normalidad para definir si empleo Pearson o Spearman . Recordar que cuando el número de casos es menor a 121 , utilizo la prueba de Spearman.

la H0 de la prueba de normalidad: HAY NORMALIDAD

```{r}
# Hipótesis de normalidad: la variable se distribuye normalmente
library(nortest)
shapiro.test(data$IDH)
shapiro.test(data$VotosV_Castillo)
shapiro.test(data$VotosV_De_Soto)
```
  - IDH
+ Con respecto a la prueba de normalidad shapiro wilk de la variable IDH, el p-value (0.6605) es mayor a 0.05, por tanto, aceptamos la H0 y concluimos que la variable edad presenta una distribución normal.

  - Castillo
+ Con respecto a la prueba de normalidad shapiro wilk de la variable (VotosV_Castillo), el p-value (0.07519) es mayor a 0.05, por tanto, aceptamos la H0 y concluimos que la variable edad presenta una distribución normal.

  - De Doto 
+ Con respecto a la prueba de normalidad Kolmogorov smirnov de la variable edad, el p-value (0.01307) es menor a 0.05, por tanto, rechazamos la H0 y concluimos que la variable (VotosV_De_Soto) no presenta una distribución normal.


### Prueba de correlación (EL MéTODO SE PRECISA EN LA PRUEBA DE CORRELACION)

EN CASTILLO, LA HO: NO EXISTE CORRELACION 

-> CORT TEST - VARIABLE X - VARIABLE Y - EL METODO
```{r}
cor.test(data$IDH, data$VotosV_Castillo, method = c("pearson"))
```
#INTERPRETACIÓN: 
  + Al revisar el P-value (0.008096), el cual es menor a 0.05, rechazamos la H0 y, por tanto, aceptamos la H1. A un 95% del nivel de confianza, sí parece existir una relación entre las variables IDH Y EL PORCENTAJE DE VOTO A PEDRO CASTILLO.
  
*--> O HAY EVIDENCIA ESTADISTICA SUFICIEnTE PARA AFIRMAR O NO LA HAY PARA NEGAR LA RELACION.*

+ El Coeficiente de Parson (COR) es de 0.5077587 (50%). 

+ Por tanto, se trata de una correlación negativa; es decir, la relación es inversa: a medida de que el IDH aumenta, hay menor porcentaje de voto a Castillo.  
+ Además, se trata de una correlación que es grande En efecto, según el criterio de Cohen, la correlación se encuentra en el rango entre 0.5 y 1.0. 

*Acá reflexionar respecto a las afirmaciones*:

 - POR EJEMPLO: LAS PERSONAS QUE TENGAN LOS SERIVICOS BÁSICOS CUBIERTOS (BUEN IDH), REGISTRARON MENOR POSIBLIDAD QUE VOTEN POR UN CANDIDATO OUTSIDER Y CON UNA AGENDA RADICAL. REPRESENTANTES NUEVOS. VOTO ANTISISTEMA, NO EN LA NORMA.
 
 PROFUNDIZAR QUÉ PASA EN ESAS REGIONES QUE VOTARON ASÍ.

## VER MÁS ALLÁ DE LO EVIDENTE
STORY TELLING --> IMPORTANTE EN CÓMO COMUNICO LA EVIDENCIA ESTADISTICA. MANEJAR UNA ARGUMETNACIÓN DE INTERPRETACIÓN DE LOS DATOS
INICIAR UNA DISCUSIÓN. CONTRUBUIR A LA ACADEMIA

  - AHORA CON DE SOTO:
```{r}
cor.test(data$IDH, data$VotosV_De_Soto, method = c("spearman"))
```
#INTERPRETACIÓN: 

+ Al revisar el P-value (1.539e-06), el cual es menor a 0.05, rechazamos la H0 y, por tanto, aceptamos la H1. A un 95% del nivel de confianza, sí parece existir una relación entre las variables IDH Y el porcentaje de voto a De Soto.

+ El Coeficiente de Spearman (RHO es de 0.8988034 (89%). 

+ Por tanto, se trata de una correlación positiva; es decir, la relación es directa: a medida de que el IDH aumenta, hay mayor porcentaje de voto a Castillo. 
+ Además, se trata de una correlación que es grande. En efecto, según el criterio de Cohen, la correlación se encuentra en el rango entre 0.5 y 1.0. 


## Gráfico de dispersión

### A través del gráfico de dispersión puedo percibir el sentido de la relación
usualmente eje X: variables que suceden primero (VARIABLES INDEPENDIENTES)

  - IDH - Castillo
```{r}
plot(data$IDH, data$VotosV_Castillo) #gráfico básico de R

#OTRA FORMA DE CREAR EL GRÁFICO, PERO MÁS BELLO:
library(ggplot2)
ggplot(data, aes(x = IDH, y = VotosV_Castillo)) + geom_point(colour = "red")
```
RELACIÓN QUE PARECIERA SER INVERSA (MENOS IDH, MAYOR VOTO POR CASTILLO)

  - IDH - De Soto
```{r}
library(ggplot2)
ggplot(data, aes(x = IDH, y = VotosV_De_Soto)) + geom_point(colour = "blue")
```
EN DE SOTO SE DA UNA RELACION FUERTE Y DIRECTA (+IDH, +REGIONES VOTAN)
SENTIDO: POSITIVO


--------------------------------------------------------------------------------

## OTRO TEMA:

RECORDAR DOS FORMAS PARA RECODIFICAR:
USANDO LA MISMA BASE, POR EJEMPLO:

1) FORMA: UNO POR UNO
```{r}
str(data$Distrito.electoral)
```
OJO, ESTA VARIABLE ESTÁ EN chr (CONVERTIR A NUMERICA)

Costa = 1
Sierra = 2
Selva = 3

```{r}
# AQUÍ TAMBIÉN PODEMOS COLOCAR 1 en LUGAR DE SELVA:
data$region[data$Distrito.electoral == 'Amazonas'] = 'Selva' 
data$region[data$Distrito.electoral == 'Ancash'] = 'Sierra'
data$region[data$Distrito.electoral == 'Apurimac'] = 'Sierra'
```

```{r}
table(data$region)
```

2) forma: USANDO RECODE

```{r}
library(car)
data$region2 = recode(data$Distrito.electoral,
                      "'Amazonas' = 'Selva'; 'Ancash' = 'Sierra'")
```

```{r}
table(data$region2)
```
AQUÍ, FALTA DEFINIR (SE HACE UN POR UNO)

