---
aliases:
  - ejercicio-semana3.html
---
```{r setup, include=FALSE}
knitr::opts_chunk$set(warning = FALSE, message = FALSE)
```

# Ejercicio estadistica descriptiva

Co-author: Luis Valverde

```{r}
#getwd()
#setwd(" ")

# Revisar el diccionario, la metadata, cuestionario, etc...
library("rio")
datalapop =import("./data/s2/LAPOP_PERU_2019.dta")

#names(datalapop) # Colocar en el Console 
#str(datalapop)
#class(datalapop)

```

**q1 <- sexo** (Variable Categórica nominal)
============================================================

```{r}
#str(datalapop$q1) # Estructura de la variable
```

  - formateo
  
```{r}
datalapop$q1 = as.factor(datalapop$q1) # as.factor --> A formato a c. nominal

# El comando `factor` no sirve para dar nombre a las etiquetas de la 
# variable nominal sexo
datalapop$q1 = factor(datalapop$q1, # $ --> Pertenencia
                levels = levels(datalapop$q1), # Niveles de escala 
                labels = c("Hombre","Mujer"),  # Etiqueta de los valores/niveles
                ordered = FALSE) # ordered: las categorias están ordenadas.
# En este caso FALSE para señalar que es nominal y la 
# variable sexo no presenta un orden

#str(datalapop$q1) # Comprobamos otra vez la estructura
```

```{r}
table(datalapop$q1) # tabla de frecuencia respecto al sexo

#prop.table(table(data$var))
prop.table(table(datalapop$q1))*100 # frecuencias relativas porcentuales
```

```{r}
library(Hmisc)
describe(datalapop$q1) # Mejor opcion para obtener la moda

# Otras opciones para obtener la moda:
#summary(datalapop$q1)

library(DescTools)
#Mode(datalapop$q1,na.rm = T)
```

## **GRAFICO DE BARRAS (BARPLOT)**

```{r message=FALSE,warning=FALSE,eval=TRUE,fig.show='hold',fig.width=9.5,fig.height=5.55, fig.align="center", fig.cap="Figure 1: Encuestadxs según sexo (LAPOP 2019)."}

# creamos un objeto que contenga la tabla de frecuencias de la variable:
grafico1 <- table(datalapop$q1) 

grafico1 = as.data.frame(grafico1) #dataframe
colnames(grafico1) = c("Reg","Freq") #renombrar

library(ggplot2) 
bp = ggplot(grafico1, aes(x = reorder(Reg, Freq), y = Freq, fill = Reg)) + 
  # aes(x = reorder(Reg, Freq) -> así para ordenar las barras ascendentemente
  geom_bar(stat = "identity") +
  coord_flip() + 
  labs(title = "Genero", y = "Frecuencias", x = "Categorías", subtitle = "", 
         caption = "Fuente: Elaboración propia. LAPOP: Perú, 2019") +
  theme(plot.title = element_text(hjust = 0.5)) + 
  theme(panel.background = element_rect(fill = "white", colour = "white")) + 
  geom_text(aes(label = Freq), # Frecuencias en las barras
            vjust = 0.5, color = "black", size = 5) 
bp
```

**INTERPRETACION:**

  + 

2. **sd6new2 <- Satisalud <- variable nivel de satisfacción con la salud** (variable categorica ordinal)
============================================================

```{r}
#str(datalapop$sd6new2) # estructura de la variable
```

  - formateo
  
```{r}
# as.factor -> a formato c. nominal:
#datalapop$sd6new2 = as.factor(datalapop$sd6new2) 

# Puedo cambiar el nombre de la variable para un mejor entendimiento: 
datalapop$Satisalud  = as.factor(datalapop$sd6new2) 
# Nota: se estaría creando una nueva variable (no se está chancando como en el 
# codigo anterior), es decir, se esta creando un nuevo objeto.

# El comando factor no sirve para dar nombre a las etiquetas de la 
# variable nominal sexo:
datalapop$Satisalud = factor(datalapop$Satisalud, # $ --> pertenencia
                levels = levels(datalapop$Satisalud), #niveles de escala 
                labels = c("Muy satisfecho","Satisfecho","Insatisfecho",
                           "Muy insatisfecho"), # Etiqueta de los valores/niveles
                ordered = T) # ordered: las categorias están ordenadas. 
# En este caso TRUE para señalar que es ordinal. presenta un orden.

#str(datalapop$Satisalud) # comprobamos otra vez la estructura
```

```{r}
sum(is.na(datalapop$Satisalud))
datalapop = datalapop[complete.cases(datalapop$Satisalud), ]
```

```{r}
table(datalapop$Satisalud) # Tabla respecto al sexo

prop.table(table(datalapop$Satisalud))*100 # frecuencias relativas porcentuales
```

```{r}
library(Hmisc)
describe(datalapop$Satisalud)
```
 
 - Gráficos: BOXPLOT: ORDINAL Y NUMERICA: PREFERIBLE PARA 7 NIVELES HACIA ARRIBA. Esto es necesario para la interpretacion: el boxplot se interpreta en base a las posiciones de los cuartiles q1 q2 q3.
 
## **GRAFICO DE BARRAS (BARPLOT)**
```{r message=FALSE,warning=FALSE,eval=TRUE,fig.show='hold',fig.width=9.5,fig.height=5.55, fig.align="center", fig.cap="Figure 2: Nivel de satisfaccion con la salud (LAPOP 2019)."}

# creamos un objeto que contenga la tabla de frecuencias de la variable:
grafico2 <- table(datalapop$Satisalud) 

grafico2 = as.data.frame(grafico2) # dataframe
colnames(grafico2) = c("Reg","Freq") # renombrar

library(ggplot2) 
bp = ggplot(grafico2, aes(x = reorder(Reg, Freq), y = Freq, fill = Reg)) + 
  #aes(x=reorder(Reg,Freq) -> así para ordenar las barras ascendentemente
  geom_bar(stat = "identity") +
  coord_flip() + 
  labs(title = "Nivel de satisfaccion con la salud", y = "Frecuencias", 
       x = "Categorías", subtitle = "", 
       caption = "Fuente: Elaboracion propia. LAPOP 2019") +
  theme(plot.title = element_text(hjust = 0.5)) +
  theme(panel.background = element_rect(fill = "white", colour = "white")) +
  geom_text(aes(label = Freq), # Frecuencias en las barras
            vjust = 0.5,  color = "black", size = 5) 
bp
```
  
## **GRAFICO DE CAJAS (BOXPLOT)**
```{r message=FALSE,warning=FALSE,eval=TRUE,fig.show='hold',fig.width=9.5,fig.height=5.55, fig.align="center", fig.cap="Figure 2: Nivel de satisfaccion con la salud (LAPOP 2019)."}

# boxplot(datalapop$Satisalud) # boxplot basico de R
  
library(ggplot2)
library(plotly)
p2 <- ggplot(grafico2, aes(x = Reg, y = Freq, color = Reg)) + 
  geom_boxplot() + 
  coord_flip() + #Volteamos el gráfico
  theme(legend.position = "top", axis.text.y = element_blank(), 
        panel.background=element_rect(fill = "white", 
                                      colour = "white")) + # Quitamos categorías
  geom_jitter(shape = 16, 
              position = position_jitter(0.2)) + # Agregamos los casos como puntos
  labs(title = "Nivel de satisfaccion con la salud", x = "", y = "Index")
ggplotly(p2)
```

3. **q2 <- Edad de los encuestados** (variable numerica).
============================================================
  - Formateo
```{r}
datalapop$q2 = as.numeric(datalapop$q2) #as.numeric -> a formato a v. numerica

#str(datalapop$q2)
```

  - Procedemos a la descripcion:
  
# Medidas de centralidad

```{r}
mean(datalapop$q2, na.rm = T) # media

library(DescTools)
Median(datalapop$q2, na.rm = T) # Mediana
Mode(datalapop$q2, na.rm = T)  # Moda

describe(datalapop$q2) # percentiles y valores altos y bajos para sacar outliers
```  

```{r}
summary(datalapop$q2)
```

  - Edad de los encuestados está entre los 18 y 91 años 
  - El 50% de los casos tiene al menos 36 años o el otro 50% está por encima de los 36 años 
  - el promedio es 38 años  
  - primer cuartil 
  - el 75% de los encuestados tiene hasta/por lo menos 49 años 

```{r}
# otra opcion al summary:
describe(datalapop$q2) # percentiles y los valores (extremos) bajos y altos
```

  - Podemos calcular estos valores extremos:
  
```{r}
# valores extremos
IR = 49-26
valorextremosuperior = 49+1.5*IR
valorextremosuperior

#v alores extremos superior
valorextremoinferior = 26-1.5*IR
valorextremoinferior
```

  - Entonces, todos los valores mayores a 83 son los valores extremos hacia arriba.
  - sale negativo. entonces, no hay valores extremos hacia abajo. en efecto, en concordancia con Describe, el menor tiene 18 años

  - Grafico fachero:
  
```{r message=FALSE,warning=FALSE,eval=TRUE,fig.show='hold',fig.width=9.5,fig.height=5.55, fig.align="center", fig.cap="Figure 3: Encuestados según edad (LAPOP 2019)."}

library(ggplot2)
library(plotly) # Graficos dinamicos

p3 <- ggplot(datalapop, aes(x = "", y = q2, color = "")) + 
  geom_boxplot() + coord_flip() + # Volteamos el gráfico
  theme(legend.position = "top", axis.text.y = element_blank(), 
         panel.background = element_rect(fill = "white", colour = "white")
        ) + # Quitamos categorías
  geom_jitter(shape=16,position = position_jitter(0.2)
              ) + # Agregamos los casos como puntos
  labs(title = "Encuestados según edad ", x = "", y = "Index", subtitle = "", 
       caption = "LAPOP 2019")
ggplotly(p3)

# HIST:
ggplot(datalapop, aes(x = q2, color = "")) + 
  geom_histogram(fill = "white", alpha = 0.5, position="identity") + 
  labs(title = "Encuestados según edad",  y = "", x = "Index", subtitle = "", 
       caption = "LAPOP 2019") +
  theme(plot.title = element_text(hjust = 0.5)) + 
  theme(panel.background = element_rect(fill = "white", colour = "white"))
```

## **INTERPRETACION:**

  - el 75% de los datos se acumulan al parecer debajo de los 49 años
  - el 50% de los encuestados está debajo de los 36 años
  + La línea de dentro de la caja representa la mediana, la caja representa en la parte inferior el cuartil 1 y el cuartil 3, es decir el 50% de los valores de la variable se encuentran dentro de la caja, y las barras representan el valor máximo y mínimo sin los outliers, que son los puntos negros 

  - asimetria positiva. sesgo a la derecha
  los datos se concentran entre los mas jovenes


### Medidas de centralidad

```{r}
library(DescTools)
Mode(datalapop$q1, na.rm = T)
```

```{r}
library(DescTools)
Mode(datalapop$Satisalud, na.rm = T) # en este caso es 744
Median(datalapop$Satisalud, na.rm = T) # en este caso es insatisfecho
```


```{r}
library(DescTools)
Mode(datalapop$q2, na.rm = T) # hay dos modas: 30 (personas) y 85 años

# con una tabla podemos advertir cuantas personas personas tienen 85 años:
table(datalapop$q2)

Median(datalapop$q2, na.rm = T) #--> en este caso es 36
mean(datalapop$q2, na.rm = T)
```
 
```{r}
describe(datalapop$q2)
```

# Medidas de dispersion para una variable numerica

```{r}
min(datalapop$q2, na.rm = T) # na.rm= T no considera los valores perdidos
max(datalapop$q2, na.rm = T)
range(datalapop$q2, na.rm = T)
quantile(datalapop$q2, na.rm = T)
IQR(datalapop$q2, na.rm = T)
```
##Medidas de dispersión
```{r}
var(datalapop$q2, na.rm = T) #varianza
sd(datalapop$q2, na.rm = T) #desviación
```
  - ambas son altas. parece indicar que hay bastante sesgo

```{r}
library(moments)
skewness(datalapop$q2, na.rm = T) #asimetría
kurtosis(datalapop$q2, na.rm = T) #curtosis
```
  - asimetria positiva. sesgo a la derecha.
  - leptocurtica. 




# Actividad en R
============================================================
  - Revisa el cuestionario de LAPOP (PAIDEIA) y realiza los estadísticos descriptivos para una variable nominal, una ordinal y una numérica.

DESARROLLO:

1. Variable Categórica nominal: np1 <- Asistencia a una reunión municipal
============================================================
```{r}
datalapop$np1 = as.factor(datalapop$np1)

#str(datalapop$np1)
```

```{r}
datalapop$np1 = factor(datalapop$np1, 
                levels = levels(datalapop$np1), 
                labels = c("Asistió","No Asistió"),  
                ordered = F) 

#str(datalapop$np1) 

```
  - Tablas respecto a la asistencia a una reunión municipal en los últimos 12 meses
```{r}
table(datalapop$np1)
```

```{r}
prop.table(table(datalapop$np1)) * 100
```

```{r}
library(Hmisc)
describe(datalapop$np1)
```

  Gráficas: Pie y barras
```{r}
# No recomendado: PIE:
# pie(table(datalapop$np1), col = rainbow(7),
#     main = "Asistencia a las reuniones municipales en los últimos 12 meses")
# tabla = round(prop.table(table(datalapop$np1)) * 100, 2)
# pie(tabla, labels = paste0(tabla, "%"))
```

```{r message=FALSE,warning=FALSE,eval=TRUE,fig.show='hold',fig.width=9.5,fig.height=5.55, fig.align="center"}
# Creamos un objeto que contenga la tabla de frecuencias de la variable:
grafico4 <- table(datalapop$np1) 

grafico4 = as.data.frame(grafico4) # dataframe

colnames(grafico4) = c("Reg","Freq") # renombrar

library(ggplot2) 
bp4 = ggplot(grafico4, aes(x = reorder(Reg, Freq), y = Freq, fill = Reg)) + 
  #aes(x=reorder(Reg,Freq) -> así para ordenar las barras ascendentemente
  geom_bar(stat = "identity") +
  coord_flip() + 
  labs(title = "Asistencia a las reuniones municipales en los últimos 12 meses", 
       y = "Frecuencias", x = "Categorías")+
  theme(plot.title = element_text(hjust = 0.5)) + 
  theme(panel.background = element_rect(fill = "white", colour = "white")) + 
  geom_text(aes(label = Freq), vjust=0.5, color = "gray", 
            size = 5) #Frecuencias en las barras
bp4
```

**INTERPRETACION**: 
  + La mayoría de encuestados no asistió a un cabildo abierto o a una sesión municipal durante los últimos doce meses. 
  + En particular, el 87.85% de los encuestados no asistió a un cabildo abierto o a una sesión municipal durante los últimos doce meses, mientras que solo un 12.15% sí lo hizo. 

Variable Categórica ordinal: m1 -> Percepción respecto a la labor del presidente Vizcarra. 
============================================================

```{r}
datalapop$m1 = as.factor(datalapop$m1)

datalapop$m1 = factor(datalapop$m1,
                 levels = levels(datalapop$m1),
                 labels = c("Muy bueno", "Bueno", "Regular", 
                            "Malo", "Muy malo"),
                 ordered = T) 
#str(datalapop$m1)
```

  - Tablas sobre la percepción respecto a la labor del presidente Vizcarra. 
```{r}
table(datalapop$m1)
prop.table(table(datalapop$m1))*100
```

```{r}
library(Hmisc)
describe(datalapop$m1)
```

  - Graficas: Barras y boxplot 
```{r message=FALSE,warning=FALSE,eval=TRUE,fig.show='hold',fig.width=9.5,fig.height=5.55, fig.align="center"}

# creamos un objeto que contenga la tabla de frecuencias de la variable:
grafico5 <- table(datalapop$m1)

grafico5 = as.data.frame(grafico5) # dataframe

colnames(grafico5) = c("Reg","Freq") # renombrar

# Grafico basico de R:
# barplot(table(datalapop$m1), col = "darkblue", xlab = NULL, 
#         ylab = "Conteo de encuestados", main =
#           "Percepción de satisfacción respecto a la labor del presidente Vizcarra")

library(ggplot2) 
bp4 = ggplot(grafico5, aes(x = reorder(Reg, Freq), y = Freq, fill = Reg)) + 
  #aes(x=reorder(Reg,Freq) --> así para ordenar las barras ascendentemente
  geom_bar(stat = "identity") +
  coord_flip() + 
  labs(title = 
         "Percepción de satisfacción respecto a la labor del presidente Vizcarra", 
       y = "Frecuencias", x = "Categorías") +
  theme(plot.title = element_text(hjust = 0.5)
        ) + 
  theme(panel.background = element_rect(fill = "white",  colour = "white")
        ) + 
  geom_text(aes(label = Freq), vjust = 0.5, color = "gray", 
            size = 5) #Frecuencias en las barras
bp4
```

```{r message=FALSE,warning=FALSE,eval=TRUE,fig.show='hold',fig.width=9.5,fig.height=5.55, fig.align="center"}
library(plotly)

p5 <- #boxplot(datalapop$m1, col = "pink") # boxplot basico de R
ggplot(datalapop, aes(x="", y=m1, color ="")) + 
  geom_boxplot() + 
  coord_flip() + # Volteamos el gráfico
 
  theme(legend.position = "top", axis.text.y = element_blank(), 
         panel.background = element_rect(fill = "white", colour = "white")
        ) + #Quitamos categorías
  geom_jitter(shape = 16, position = position_jitter(0.2)
              ) + #Agregamos los casos como puntos
  labs(title = 
         "Percepción de satisfacción respecto a la labor del presidente Vizcarra", 
       x = "", y = "Index")
ggplotly(p5)
```

## **INTERPRETACION:** 
  + La mayoría de personas considera que la labor del presidente Vizcarra ha sido regular. 
  + El 2.90% de las personas considera que la labor del presidente vizcarra ha sido muy mala, mientras que el 3.79 considera que fue muy buena. En particular, el 50.27% de los encuestados, es decir, la mayoría considera que su labor fue regular.  



Variable numérica: **PSC8 <- Horas de agua al día tiene cuando tiene el servicio**
============================================================

```{r}
datalapop$psc8 = as.numeric(datalapop$psc8)
#str(datalapop$psc8)
```

```{r}
sum(is.na(datalapop$psc8)) 
datalapop = datalapop[complete.cases(datalapop$psc8),]
```

```{r}
summary(datalapop$psc8)
```

```{r}
IR=24-6
Valorextremosuperior=24+1.5*IR
Valorextremosuperior
```

```{r}
Valorextremoinferior=6-1.5*IR
Valorextremoinferior
```

```{r}
describe(datalapop$psc8)
```

## Gráficas: boxplot e histograma

```{r fig.show='hold', message=FALSE,warning=FALSE,eval=TRUE,fig.width=9.5,fig.height=5.55, fig.align="center", fig.cap="Figure 1: Docentes según sexo (ENDO 2020)."}
#boxplot(datalapop$psc8) #Grafica basica de R

p6 <- ggplot(datalapop, aes(x = "", y = psc8, color = "")) + 
  geom_boxplot() + 
  coord_flip() + #Volteamos el gráfico
  theme(legend.position = "top", axis.text.y = element_blank(), 
        panel.background = element_rect(fill = "white", colour = "white")
        ) + #Quitamos categorías
  geom_jitter(shape = 16, position = position_jitter(0.2)
              ) + # Agregamos los casos como puntos
  labs(title = "Horas de agua al día cuando cuenta con el servicio", 
       x = "", y = "Index")
ggplotly(p6)

# HIST:
#hist(datalapop$psc8) # basico de R

ggplot(datalapop, aes(x = psc8, color = "")) + 
  geom_histogram(fill = "white", alpha = 0.5, position = "identity") + 
  labs(title = "Horas de agua al día cuando cuenta con el servicio", 
       y = "", x = "Index")+
  theme(plot.title = element_text(hjust = 0.5)) + 
  theme(panel.background = element_rect(fill = "white", colour = "white"))
```
  
  + Asimetría negativa


## Medidas de centralidad

  - Variable categórica nominal: np1
```{r}
library(DescTools)
Mode(datalapop$np1,na.rm = T)
```
  + Es decir, la mayoría de encuestados no asistió a un cabildo abierto o una sesión municipal durante los últimos 12 meses

============================================================

  - Variable categórica ordinal: m1
```{r}
library(DescTools)
Mode(datalapop$m1,na.rm = T)
```
La mayoria de gente considera que la labor de Vizcarra es regular

```{r}
Median(datalapop$m1, na.rm = T)
```
  + El 50% de los encuestados considera que la labor de Vizcarra, al menos, fue regular.

============================================================

# Variable numérica: psc8 
  
```{r}
library(DescTools)
Mode(datalapop$psc8, na.rm = T)
```

  + La mayoría de encuestados tiene agua las 24 horas cuando tiene el servicio

```{r}
Median(datalapop$psc8, na.rm = T)
```

  + El 50% de encuestados tiene agua, al menos, las 24 horas cuando tienen el servicio

```{r}
mean(datalapop$psc8, na.rm = T)
```
  + En promedio, los encuestados tiene agua 16 horas cuando tienen el servicio

```{r}
describe(datalapop$psc8)
```

Mínimo:
```{r}
min(datalapop$psc8, na.rm = T) # na.rm = T no considera los valores perdidos
```
  + El mínimo de horas que un encuestado tiene agua cuando tiene el servicio es una hora.

Máximo:

```{r}
max(datalapop$psc8, na.rm = T)
```
  
  + El máximo de horas que un encuestado tiene agua cuando tiene el servicio es 24 horas.

Rango:

```{r}
range(datalapop$psc8, na.rm = T)
```
 
  + El rango de horas que un encuestado tiene agua cuando tiene el servicio esta entre una a 24 horas.

Quantiles:

```{r}
quantile(datalapop$psc8, na.rm=T)
```

  + Q1: El 25% de encuestados tiene agua, al menos, 6 horas cuando tienen el servicio 
  + Q2: El 50% de encuestados tiene agua, al menos, las 24 horas cuando tienen el servicio 
  + Q3: El 75% de encuestados tiene agua, al menos, las 24 horas cuando tienen el servicio 


IQR:

```{r}
IQR(datalapop$psc8, na.rm = T)
```
  + El 50% intermedio de los datos está entre 6 y 24 horas.

  - Varianza:
  
```{r}
var(datalapop$psc8, na.rm = T) # Varianza
```

  - desviación
  
```{r}
sd(datalapop$psc8, na.rm = T) # Desviación
```


# Medidas de distribución de la variable numérica:
  
  - Asimetría

```{r}
library(moments)
skewness(datalapop$psc8, na.rm = T)
```
  
  + Esto indica que los datos tienen una asimetria negativa, es decir, estos tienden a estar hacia la izquierda.

  - Curtosis
  
```{r}
kurtosis(datalapop$psc8, na.rm = T) #curtosis
```

  + Esto indica que la distribución es mayor que cero, por tanto, es leptocúrtica.
