---
aliases:
  - ejercicio-semana7.html
---
```{r, include=FALSE}
knitr::opts_chunk$set(warning = FALSE, message = FALSE)
```

**<b style = 'color : #50D050;'>CHI-CUADRADO Y MEDIDAS DE ASOCIACIÓN</b>**
============================================================

```{r}
#getwd() 
#setwd("")
#dir()

library(rio)
df_baro = import("./data/s7/Peru_Latinobarometro2020.sav")

#head(df_baro)
#names(df_baro)
#str(df_baro)
#class(df_baro) 
```


**<b style = 'color : #50D050;'>Exploracion de variables categoricas</b>**

  - damos formato a nuestras variables:
```{r}
df_baro$SEXO = as.factor(df_baro$SEXO)
levels(df_baro$SEXO) = c("Hombre", "Mujer")
```
 
```{r}
df_baro$P21STM = as.factor(df_baro$P21STM)
levels(df_baro$P21STM) = c("Apoyaria_Gob_Militar", "No_Apoyaria_Gob_Militar")
```

  - LUEGO CREAMOS NUESTRAS TABLAS:
```{r}
table(df_baro$P21STM, df_baro$SEXO) #TABLA DE CONTINGENCIA

# TABLA DE FRECUENCIA ESPERADA:
tablaFesperadas = chisq.test(df_baro$P21STM, df_baro$SEXO)$expected 
tablaFesperadas
```

  - CHI CUADRADO:
  
```{r}
chisq.test(df_baro$P21STM,df_baro$SEXO)
```

H0: No existe relación entre las variables. el sexo no determina la preferencia por un gobierno militar.

P-value = 0.0002791. menor a 0.05, por tanto, rechazo la H0. Es posible a un 95% de confianzsa que exista una relación entre el sexo y la preferencia por un gobierno militar.


CALCULAR LOS PORCENTAJES DE LA DISTRIBUCION CONDICIONAL: EN FUNCION DE LA VARIABLE SEXO (TOMAMOS EL 100% DE ACUERDO A LA VARIABLE INDEPENDIENTE) EN ESTE CASO NOS CONVIENE LAS COLUMNAS:

```{r}
# ,1 -> calcula en función de las filas (suman 100%):
prop.table(table(df_baro$P21STM, df_baro$SEXO), 1)*100 
```

```{r}
#  ,2 -> calcula en función de las columnas (suman 100%):
prop.table(table(df_baro$P21STM, df_baro$SEXO), 2)*100
```

  - Los hombres aprox un 55% apoyarian un gobierno militar. las mujeres un 44% y un 55% no apoyaria un gobierno militar.
¿POR QUÉ ocurre esto de manera agregada? diferencia de género? quienes reclaman más derechos?
